【裁判字號】    96,簡上,222
【裁判日期】    970328
【裁判案由】    給付票款
【裁判全文】
臺灣高雄地方法院民事判決             96年度簡上字第222號
上  訴  人  乙○○○
訴訟代理人  葉銘進律師
被上訴人    甲○○
訴訟代理人  陳豐裕律師
上列當事人間請求給付票款事件，上訴人對於民國96年5 月29日
本院高雄簡易庭96年度雄簡字第3039號第一審判決提起上訴，本
院於97年3 月14日言詞辯論終結，判決如下：
    主              文
上訴駁回。
第二審訴訟費用由上訴人負擔。
    事  實  及  理  由
一、本件上訴人起訴主張：被上訴人於民國82年11月20日持其所
    簽發發票日為同日、面額為新臺幣（下同）40萬元，並載明
    免除作成拒絕證書之本票1 紙（下稱系爭本票），向上訴人
    借款40萬元（下稱系爭借款），兩造約定到期後上訴人憑票
    提示，被上訴人應全數清償，詎屆期提示，未獲清償，爰依
    消費借貸之法律關係，訴請被上訴人返還上開借款，求為判
    決：被上訴人應給付上訴人40萬元及法定遲延利息等語。原
    審判決駁回上訴人之訴，上訴人不服，提起上訴，補充主張
    ：被上訴人於82年2 月17日起至同年10月19日止，陸續向上
    訴人借款190 萬元，分別簽定系爭本票及面額50萬元與100
    萬元之本票3 紙與上訴人收執，上訴人均係提領現金交付被
    上訴人，此由被上訴人自89年10月31日起至95年8 月7 日止
    ，陸續以自己或他人名義，用電匯、轉帳入上訴人帳戶或交
    付現金方式清償可證等語；並於本院聲明：(1)原判決廢棄；
    (2)被上訴人應給付上訴人40萬元，及自支付命令送達翌日起
    至清償日止，按年息5 ％計算之利息。
二、被上訴人則以：伊簽發系爭本票係為請上訴人向他人借款，
    然未收到系爭款項，至伊匯入上訴人帳戶之款項係為清償82
    年間合會會款，而非清償借款等語抗辯。並於本院聲明：駁
    回上訴。
三、兩造不爭執事項如下，並有系爭本票、上訴人存摺明細在卷
    可參（見原審卷第9 、38~44 頁、本院卷第62~63 頁）
  (一)系爭本票係因被上訴人欲借款而簽發。
  (二)被上訴人自89年10月間迄95年8 月間陸續有電匯5,000 元或
    10,000元至上訴人之帳戶內。
四、本件爭點為：上訴人有無交付借款予被上訴人？茲將本院判
    斷論述如下：
  (一)按當事人主張有利於己之事實者，就其事實有舉證之責任，
    民事訴訟法第277 條前段定有明文。而民事訴訟如係由原告
    主張權利者，應先由原告負舉證之責，若原告先不能舉證，
    以證實自己主張之事實為真實，則被告就其抗辯事實即令不
    能舉證，或其所舉證據尚有疵累，亦應駁回原告之請求，最
    高法院17年上字第917 號判例意旨參照。次按消費借貸契約
    屬要物契約，因借用物之交付而生效力，借用人出具之借據
    ，倘未表明已收到借款，致不足證明有交付借款之事實，且
    其對之又有爭執者，貸與人自仍須就交付借款之事實負舉證
    責任。本件上訴人主張兩造間有系爭借款關係存在，然被上
    訴人否認有收到借款，揆諸前開規定及說明，上訴人即應先
    舉證證明其交付借款予被上訴人，倘上訴人未能舉證以實其
    說，縱被上訴人前開抗辯匯款予上訴人係為清償合會會款之
    事實不能舉證，或所舉證據尚有疵累，亦應駁回上訴人之請
    求。故上訴人主張舉張應將被上訴人匯款予上訴人係為清償
    借款或合會款列為爭點，即無必要，先予敘明。
  (二)上訴人主張之事實，雖據其提出系爭本票、大樹鄉農會存摺
    交易明細及聲請傳訊證人丙○○、丁○○為證（見本院卷第
    24~25 頁），然為被上訴人所否認，並以前揭情詞置辯。經
    查：
  1.按票據固為無因證券，票據債務人不得以自己與發票人或執
    票人之前手間所存在之抗辯事由，對抗執票人，然發票人非
    不得以自己與執票人間所存之抗辯事由對抗執票人，此觀諸
    票據法第13條本文之反面解釋自明。發票人一旦提出其基礎
    原因關係不存在之對人抗辯，執票人自應就該基礎原因關係
    存在之積極事實負舉證責任。是執票人主張其係因借款予發
    票人而直接收受票據，如經發票人否認，並提出消費借貸關
    係不存在之抗辯，執票人對於已交付借款及消費借貸關係有
    效成立之積極事實，應負舉證責任，有最高法院73年第1次
    民庭會議決議(二)可資參照。本件上訴人執有系爭支票固係被
    上訴人為借款而簽發予上訴人，然被上訴人既否認上訴人已
    交付借款，揆諸前開說明，上訴人仍需就有交付借款之事實
    ，負舉證責任，尚不得憑此本票認兩造間有消費借貸契約存
    在。
  2.再者，上訴人提出之大樹鄉農會存摺交易明細固記載82年9
    月25日及82年10月19日有支出現金16萬元及30萬元（見本院
    卷第25頁），然該存摺交易明細僅能證明上開帳戶於上述時
    日分別提領16萬元及30萬元存款之事實，尚不足以證明上訴
    人已將提領款項借予並交付被上訴人。況且，上訴人於上述
    時日所提領之金額，亦與其主張於上述時日分別借予被上訴
    人10萬元及30萬元之數額（見本院卷第18頁），並不一致，
    復與上訴人於支付命令聲請狀主張係於89年11月20日借款40
    萬元予被上訴人等語（見原審卷第7 頁），前後歧異，故自
    難憑此存摺交易明細即為上訴人業已交付系爭借款之認定。
  3.又證人丙○○固於本院審理時證稱：伊為上訴人之夫，被上
    訴人自82年間陸續向上訴人借款190 萬元，借款累積到一定
    金額就簽發本票予上訴人收執，上訴人每次都是交付現金予
    被上訴人，但伊有時需外出送貨，不是每次交付現金時都有
    在場，系爭40萬元不是1 次借的，伊不記得上訴人交付40
    萬元給被上訴人時伊有無在場，因兩造是好鄰居關係，故未
    約定利息及還款期限等語（見本院卷第143~144 頁）。然證
    人丙○○為上訴人之夫，基於夫妻情誼，與被上訴人立場相
    違，證言已有偏頗上訴人之虞，況其並未明確證述有在場見
    聞上訴人已將系爭款項交予被上訴人，是尚難據其證詞為上
    訴人已交付系爭借款之有利認定。至上訴人聲請本院訊問證
    人即被上訴人前妻丁○○，用以證明被上訴人有向上訴人借
    款。惟查，證人劉鴻鶯未曾在場見聞被上訴人向上訴人借款
    乙節，業據上訴人自陳在卷（見本院卷第140 頁），此部分
    之證據，自無調查之必要，併此敘明。
  (三)依上所述，上訴人雖主張其與被上訴人間有系爭借款之消費
    借貸關係存在，惟就債之發生所須具備之要件即金錢之交付
    ，未能充足舉證，自不能因其執有被上訴人簽發之系爭本票
    ，即認兩造間有消費借貸關係存在，其請求被上訴人返還系
    爭借款，即屬無據。
五、從而，上訴人基於消費借貸之法律關係，請求被上訴人給付
    40萬元借款及其法定遲延利息，為無理由，不應准許。原審
    為其敗訴之判決，即無不合。上訴意旨指摘原判決不當，求
    予廢棄改判，為無理由，應予駁回。
六、據上論結，本件上訴為無理由，依民事訴訟法地436 條1 第
    3 項、第449 條第1 項、第78條，判決如主文。
七、據上論結，本件上訴為無理由，依民事訴訟法第436 條之1
    第3項 、第449 條第1 項、第78條，判決如主文。
中    華    民    國    97    年    3     月    28    日
            民事第三庭審判長法  官  陳嘉惠
                            法  官  鄭峻明
                            法  官  廖純卿
正本係照原本作成。
本判決不得上訴。
中    華    民    國    97    年    3     月    28    日
                            書記官  洪嘉慧


司法院資訊處製作；財團法人民間司法改革基金會備份。
